臺灣高等法院高雄分院民事判決
110年度上易字第45號
上  訴  人  黃冠霖  
訴訟代理人  謝凱傑律師
            楊聖文律師
被  上訴人  丁惠玲（即丁榮富之承當訴訟人）

            王興南  
兼  共  同
訴訟代理人  萬秀芬  
上列當事人間請求排除侵害事件，上訴人對於中華民國109年12
月23日臺灣高雄地方法院109年度訴字第721號第一審判決提起上
訴，本院於111年11月16日言詞辯論終結，判決如下：
    主      文
原判決關於命上訴人拆除附圖標示「門」所在牆面（長貳點壹公
尺、寬零點玖捌公尺），並將該牆面所占用之土地返還予被上訴
人及其他共有人全體部分，及該部分假執行之宣告，暨訴訟費用
之裁判均廢棄。
上開廢棄部分，被上訴人在第一審之訴及假執行之聲請均駁回。
其餘上訴駁回。
第一、二審訴訟費用由上訴人負擔十分之九，餘由被上訴人負擔
。
    事實及理由
一、按訴訟繫屬中為訴訟標的之法律關係，雖移轉於第三人，於
    訴訟無影響，民事訴訟法第254條第1項定有明文。故在訴訟
    繫屬中，訴訟當事人雖讓與其實體法上之權利，惟為求訴訟
    程序之安定，以避免增加法院之負擔，並使讓與之對造能保
    有原訴訟遂行之成果，本於當事人恆定主義之原則，該讓與
    人仍為適格之當事人，自可繼續以其本人之名義實施訴訟行
    為，此乃屬於法定訴訟擔當之一種。至受移轉訴訟標的法律
    關係之第三人如經兩造同意，亦得依民事訴訟法第254條第2
    項前段規定，聲請代移轉之當事人承當訴訟。查被上訴人丁
    榮富於民國109年4月13日以贈與為原因，將其所有如附表編
    號2所示土地及建物（下稱7之1號房地）移轉登記為丁惠玲
    所有，並於109年4月24日辦畢所有權移轉登記，有土地及建
    物登記謄本為憑（見本院卷㈠第335、341頁），而兩造均同
    意由丁惠玲代丁榮富承當訴訟，有本院111年4月6日言詞辯
    論筆錄為憑（見本院卷㈡第212頁），於法並無不合，應准許
    之。
二、被上訴人主張：上訴人係附表編號1所示房屋（下稱7號房屋
    ）之所有權人，該房屋坐落同地段1093-89地號土地（下稱
    系爭土地）係由兩造及其他人共有，詎上訴人未經徵得系爭
    土地其他共有人之同意，擅自在其上砌築如附圖編號B、D 
    所示鐵皮屋頂磚造物（即原判決附圖一編號B、D所示地上物
    ，面積各為8.49平方公尺、15.48平方公尺，下稱B、D鐵皮
    屋），並鋪設如附圖編號G所示水泥地面（即原判決附圖二
    編號B所示地上物，面積為3平方公尺，下稱G坡面），將附
    圖標示「門」所在位置封閉作為水泥牆面（即原判決附圖一
    標示「門」之牆面，高2.1公尺、寬0.98公尺），以前開編
    號B、D、G及附圖標示為「門」之牆面（以下合稱系爭地上
    物）無權占有系爭土地，爰依民法第767條第1項前段、中段
    及第821條規定，提起本件訴訟。並聲明：㈠上訴人應將系爭
    地上物拆除，並將所占有之土地返還予被上訴人及其他全體
    共有人。㈡願供擔保，請准宣告假執行（原審駁回被上訴人
    其餘請求部分，未據提起上訴而告確定，不另贅述）。
三、上訴人則以：7號房屋位在國光幸福社區內（下稱系爭社區
    ，原名五甲國光社區），起造於71年間，上訴人於107年1月
    自前手購入7號房屋時，D鐵皮屋已經訴外人即前手吳美惠砌
    築完成，上訴人不過依現況加以整新翻修，並無額外增建，
    僅B鐵皮屋及附圖標示為「門」之牆面係由上訴人興建完成
    。又系爭社區自起造迄今38年來，該社區住戶就1樓房屋附
    連之屋前空地、牆側空地，係屬1樓房屋住戶專用，已有默
    示合意分管，上訴人購入7號房屋而繼受分管契約之法律上
    地位，即得本於分管契約占有使用系爭土地，要非無權占有
    。至於附圖標示為「門」之牆面是將7號房屋原設大門拆除
    後，以水泥、磚塊封閉原設大門出口後形成之牆面，目前並
    非門扇，係屬上訴人所有之7號房屋所在，並非無權占有，
    被上訴人自無權要求上訴人拆除此部分牆面，並返還該部分
    土地。此外，被上訴人提起本件訴訟可獲利益甚微，致上訴
    人所受財產上損失至鉅，係屬權利濫用，應予禁止等語置辯
    。
四、原審判決命上訴人應將系爭地上物拆除，將該部分土地返還
    予被上訴人及其他全體共有人，並駁回被上訴人其餘請求。
    上訴人就其敗訴部分聲明不服，提起上訴，於本院聲明：㈠
    原判決不利於上訴人部分廢棄。㈡上開廢棄部分，被上訴人
    在第一審之訴及假執行之聲請均駁回。被上訴人則聲明：上
    訴駁回。
五、兩造不爭執事項：
　㈠系爭社區為國民住宅，因國民住宅條例於104年1月7日公告廢
    止，原由高雄市政府都市發展局代為管理，而回歸依公寓大
    廈管理條例第29條1項規定，於108年12月27日召開區分所有
    權人會議，改名為國光幸福社區，並成立管理委員會（下稱
    系爭管委會），制定住戶規約，呈送高雄市鳳山區公所備查
    在案。　
　㈡兩造為系爭社區住戶，乃附表所示土地、建物所有權人。
　㈢附表「建物」欄所示房屋為同一棟大樓之上下層，其中編號1
    房屋（即7號房屋）為第1層；編號2房屋（即7之1號房屋）
    為第2層；編號3房屋（即7之2號房屋）為第3層；編號4房屋
    （即7之4號房屋）為第5層。
　㈣上訴人於107年4、5月間整修7號房屋，其中B鐵皮屋及附圖標
    示為「門」之牆面係由上訴人興建完成。　
　㈤上訴人就系爭地上物有事實上處分權。　
六、本件爭點為：㈠附圖標示為「門」之牆面是否無權占有系爭
    土地？㈡上訴人以B、D鐵皮屋及G坡面占用系爭土地，有無合
    法權源？㈢被上訴人提起本件訴訟是否權利濫用？㈣被上訴人
    依民法第767條第1項前段、中段及第821 條規定，請求上訴
    人拆除系爭地上物，將所占用之土地返還被上訴人及其他全
    體共有人，有無理由？茲將本院判斷分述如下：
　㈠附圖標示為「門」之牆面是否無權占有系爭土地？
　　查附圖標示為「門」之牆面，係將7號房屋原設置出入口之
    門扇封閉而來，封閉後已成為7號房屋牆壁之一部分，目前
    並無門扇存在等情，業經本院現場履勘，並比對72年7月20
    日保存登記測量成果圖無訛（見本院卷㈡第335、345頁），
    可見附圖標示為「門」之牆面原本即在上訴人專有建物位置
    ，係在7號房屋坐落基地範圍，並未占用公共空間，上情亦
    有現場勘驗筆錄、現況照片為憑（見本院卷㈡第335、389、3
    91頁），堪認附圖標示為「門」之牆面係7號房屋之一部分
    ，並未占用系爭土地共用部分。被上訴人主張上訴人以附圖
    標示為「門」之牆面，無權占有系爭土地云云，核與前開事
    實不符，為不足採。
　㈡上訴人以B、D鐵皮屋及G坡面占用系爭土地，有無合法權源？
    　
　⒈按未經共有人協議分管之共有物，共有人對共有物之特定部
    分占用收益，須徵得他共有人全體之同意。如未經他共有人
    同意而就共有物之全部或一部任意占用收益，他共有人得本
    於所有權請求除去其妨害或請求向全體共有人返還占用部分
    。此觀諸民法第819條第2項、820條、第821條規定自明。又
    所謂默示之意思表示，除依表意人之舉動或其他情事，足以
    間接推知其有承諾之效果意思者外，倘單純之沉默，依交易
    上之慣例或特定人間之特別情事，在一般社會之通念，可認
    為有一定之意思表示者，固非不得謂為默示之意思表示，惟
    單純之沈默，與默許同意之意思表示不同，倘共有人對無權
    占有人之使用未加異議，僅單純沈默而未為制止者，自不生
    任何法律效果，亦非默許同意繼續使用，有最高法院29年度
    上字第762號、83年度台上字第237號判決要旨足參。
  ⒉經查：
  ⑴系爭社區乃改制前高雄縣政府於72年間依國民住宅條例（104
    年1月7日廢止）出售（見原審卷第245頁），並於買賣契約
    第6條前段、第8條、第13條明訂：「乙方（即買受人）不得
    將國民住宅改建、增建，其因變更隔間、重要裝修或其他措
    施，致影響安全、衛生、景觀或安寧，經甲方（即高雄縣政
    府）通知，限期回復原狀或改善。」；「乙方承購住宅其土
    地分割過戶，以每戶住宅建築物所使用之土地及法定空地為
    限，其餘如巷道鄰棟間隔空地及其他空地等為各住戶公用，
    其地價攤入國宅售價內，由承購住宅戶分擔，並一律登記為
    縣市公有公共設施道路等用地。」；「本契約未訂事項，依
    照國民住宅條例及有關法令規章之規定辦理」等語（見審訴
    卷第215頁），且94年修正前之國民住宅條例第22條第1項前
    段亦規定：「政府直接興建之國民住宅不得改建、增建。」
    （見原審卷第249頁），而系爭土地係由20位所有權人分別
    共有（含兩造在內），每人應有部分均為20分之1，有土地
    登記謄本為憑（見本院卷㈠第327至339頁），可見最初承購
    系爭土地之共有人間已約明不得在系爭土地共用部分為任何
    改建或增建，自無可能存在將1樓房屋以外之屋前、屋側等
    共用部分空地交由1樓房屋承購人分管使用之默示合意，而
    同意變更原約定。上訴人抗辯系爭土地共有人另有變更原約
    定之合意，即應由上訴人負舉證證明之責。
　⑵證人即系爭社區主委周湘金固證稱：系爭社區住戶就1樓屋前
    空地係按平日使用習慣，或沿襲前手之使用方式等語（見本
    院卷㈠第449頁）；證人即上訴人之前手吳美惠則證稱：伊於
    71年間入住7號房屋時之屋前、屋側即已增建矮牆及磚造花
    臺，轉角處則搭建鐵皮屋，並將正門推出去等語（見臺灣高
    雄地方檢察署109年度偵續字第95號卷，下稱偵續卷第143頁
    ）；及證人吳敏賢（即吳美惠之胞兄）證稱：建設公司將7
    號房屋點交予吳美惠時，即有水泥構台（矮牆），空地上有
    種植栽，當時住戶都認為1樓那塊空地是屬於1樓住戶約定專
    用，7號房屋售予上訴人時，伊曾口頭向上訴人說明並指界
    ，指界範圍就是構台矮牆圍起來的部分等語（見臺灣高雄地
    方檢察署107年度他字第6565號卷，下稱他字卷第248頁），
    惟參諸高雄市政府工務局111年6月20日、111年7月15日函覆
    系爭社區之建造執照、使用執照、全區平面配置圖及面積計
    算表、地籍圖及面積計算表、全幅完整竣工平面圖及竣工照
    片，可知系爭社區興建完工時，7號1樓房屋之屋前、屋側均
    為空地，並無水泥構台等矮牆地上物（見本院卷㈡第305、27
    9、283至285、287、331、293至301頁），上訴人復未提出
    其他積極證據證明高雄縣政府於出售7號1樓房屋時，已經興
    築水泥構台等矮牆，將矮牆範圍內之共用部分空地歸予上訴
    人專有，是由前開證人證詞僅能推知上訴人係沿襲吳美惠之
    使用方式占用空地，尚不能推認系爭土地共有人同意變更原
    約定，將7號房屋之屋前及屋側空地分管由該房屋所有人使
    用。至於系爭土地其他共有人未出面制止吳美惠占用系爭土
    地共用部分，不過係單純保持沉默，尚難遽謂其已同意由吳
    美惠分管7號房屋之屋前及屋側空地，吳美惠與系爭土地其
    他共有人間既無分管契約存在，上訴人自無從繼受之。
　⒊此外，上訴人未提出其他證據證明系爭土地共有人曾經合意
    變更原約定，上訴人以B、D鐵皮屋及G坡面占用系爭土地，
    即欠缺合法權源，係屬無權占有，應堪認定。
　㈢被上訴人提起本件訴訟是否權利濫用？　
　⒈按權利之行使，不得違反公共利益，或以損害他人為主要目
    的，民法第148條第1項固有明定。惟權利濫用禁止原則，於
    適用時除須衡酌權利人於行使權利時，於主觀上有無以損害
    他人為主要目的外，在客觀上尚須綜合權利人因權利行使所
    能取得之利益，與其權利之行使對於他人及社會國家整體可
    能造成之損失，加以比較衡量。
　⒉查上訴人以B、D鐵皮屋及G坡面占用系爭土地，藉此方法將其
    占領範圍擴及7號房屋以外之空間，並將所占用之土地作為
    玄關堆置雜物（B鐵皮屋部分），設置洗曬空間、增置休憩
    房間（D鐵皮屋部分），及出入通行坡道（G坡面），為己所
    用，經本院現場履勘至明，有勘驗筆錄及現況照片為憑（見
    本院卷㈡第335至338、393至415頁），可見上訴人此舉僅屬
    其個人私益，且害及系爭社區其他共有人之權益。被上訴人
    為系爭土地共有人，其依民法第767條、第821條規定，自得
    為全體共有人之利益，行使所有物妨害除去請求權及共有物
    返還請求權，請求上訴人返還無權占有之土地，乃權利之正
    當行使，亦合乎系爭社區共有人之利益，殊難認其權利之行
    使，係以損害上訴人為主要目的，而為權利濫用。　
　㈣被上訴人依民法第767 條第1 項前段、中段及第821 條規定
    ，請求上訴人拆除系爭地上物，將占用之土地返還被上訴人
    及其他全體共有人，有無理由？
  ⒈按所有人對於無權占有或侵奪其所有物者，得請求返還之。
    對於妨害其所有權者，得請求除去之。民法第767條第1項前
    段、中段定有明文。次按各共有人對於第三人，得就共有物
    之全部，為本於所有權之請求。但回復共有物之請求，僅得
    為共有人全體之利益為之。民法第821條亦有明定。又共有
    人按其應有部分，對於共有物之全部雖有使用、收益之權，
    然未經共有人協議分管之共有物，共有人對共有物之特定部
    分占用、收益，須徵得他共有人全體之同意。如未經他共有
    人同意而就共有物之全部或一部任意占用、收益，他共有人
    得本於所有權請求除去其妨害或請求向全體共有人返還占用
    部分。有最高法院90年度台上字第389號判決要旨可資參照
    。
　⒉經查：
　⑴附圖標示為「門」之牆面係屬上訴人專有之7號房屋之一部分
    ，且未占用系爭土地共同使用部分，已如前述，被上訴人猶
    請求上訴人拆除該牆面，返還占用之土地，其主張為無理由
    。　
　⑵又兩造不爭執上訴人就B、D鐵皮屋及G坡面有事實上處分權（
    見本院卷㈠第113頁），上訴人即有權拆除前開地上物之人，
    自不受部分鐵皮屋係由吳美惠興建完成所影響，此由上訴人
    自承其購入7號房屋後，已著手整新翻修D鐵皮屋（見本院卷
    ㈠第113頁）觀之甚明，而上訴人無合法權源，擅自以B、D鐵
    皮屋及G坡面占用系爭土地，致系爭土地其他共有人無從使
    用收益系爭土地，被上訴人依民法第767條第1項前段、中段
    及民法第821條規定，請求上訴人拆除B、D鐵皮屋及G坡面，
    將所占用之土地返還予被上訴人及其他共有人，為有理由。
七、綜上所述，被上訴人依民法第767條第1項前段、中段及第82
    1條規定，請求上訴人拆除B、D鐵皮屋及G坡面，將占用之土
    地返還予被上訴人及其他全體共有人，係屬正當，應予准許
    ；逾此部分之請求，無理由，應予駁回。原審就超過前開應
    准許部分，所為上訴人敗訴之判決，並為准免假執行之宣告
    ，係有未洽，上訴意旨指摘原判決此部分不當，求予廢棄改
    判，為有理由，爰由本院廢棄改判如主文第2項所示。至於
    前開應准許部分，原審為上訴人敗訴之判決，於法並無不合
    ，上訴人猶執陳詞指摘原判決此部分不當，求予廢棄改判，
    為無理由，應駁回其上訴。
八、本件事證已臻明確，兩造其餘之攻擊或防禦方法及所用之證
    據，經本院斟酌後，認為均不足以影響本判決之結果，爰不
    逐一論列，附此敘明。
九、據上論結，本件上訴為一部有理由、一部無理由，依民事訴
    訟法第450條、第449條第1項、第79條，判決如主文。
中　　華　　民　　國　　111 　年　　11 　月　　30　　日
                            民事第六庭    
                                審判長法  官  魏式璧
                                      法  官  郭慧珊
                                      法  官  賴文姍
以上正本證明與原本無異。
本件不得上訴。
中　　華　　民　　國　　111 　年　　11　　月　　30　　日
                                      書記官  許珈綺
　　　　　　　　　　　　　　　　　　　
附表
編號 所有權人 不動產標示  備  註   土地 建物  1 黃冠霖 高雄市○○區道○○段○○○○○○○○道○○段○○0000000地號，應有部分20分之1之土地。 同左地段2935建號，即門牌號碼：高雄市○○區○○街○巷0號，所有權全部之房屋。 ①左列房地原所有權人為吳美惠，於107年1月12日以買賣為原因，將左列房地所有權移轉予黃冠霖，並於同年月23日辦畢登記。 ②參見原審卷㈡第69頁土地登記謄本、第67頁建物登記謄本。　　 2 丁惠玲 同上地號，應有部分20分之1之土地。 同左地段2936建號，即門牌號碼：高雄市○○區○○街○巷0○0號，所有權全部之房屋。 ①左列房地原所有權人為丁榮富（於82年5月11日因買賣而取得左列房地），於109年4月13日以贈與為原因，將左列房地所有權移轉予丁惠玲，並於同年月24日辦畢登記。 ②參見原審卷㈠第107至109頁、本院卷㈠第335頁土地登記謄本、本院卷㈠第341頁建物登記謄本。　　 3 王興南 同上地號，應有部分20分之1之土地。 同左地段2937建號，即門牌號碼：高雄市○○區○○街○巷0○0號，所有權全部之房屋。 ①王興南於71年11月18日以買賣為原因取得左列房地，並於73年3月30日辦畢所有權登記。 ②參見本院卷㈠第327頁土地登記謄本、原審卷㈠第111頁建物登記謄本。　　 4 萬秀芬 同上地號，應有部分20分之1之土地。 同左地段2939建號，即門牌號碼為：高雄市○○區○○街○巷0○0號，所有權全部之房屋。 ①萬秀芬於72年1月10日以買賣為原因取得左列房地，並於73年3月30日辦畢所有權登記。 ②參見本院卷㈠第327頁土地登記謄本、原審卷㈠第115頁建物登記謄本。